臺灣高雄地方法院民事判決　　　　　　100年度簡上字第341號
上　訴　人　翁謝秀蘭
訴訟代理人　謝惠蘭
被上訴人　　譚錦鳳
　　　　　　譚彩鳳
　　　　　　譚正中
兼上三人共同
訴訟代理人　譚玉鳳
上列當事人間請求清償債務事件，上訴人對於民國100 年5 月30
日本院高雄簡易庭100 年度雄簡字第9 號第一審簡易判決提起上
訴，經本院於100 年9 月27日言詞辯論終結，判決如下：
  主      文
上訴駁回。
第二審訴訟費用由上訴人負擔。
  事實及理由
一、上訴人起訴主張：上訴人與訴外人即被上訴人母親譚謝美蘭
    為姊妹關係，譚謝美蘭前曾由被上訴人譚錦鳳陪同至上訴人
    住處，由譚謝美蘭向上訴人借款新台幣（下同）20萬元，上
    訴人交付現金20萬元後，譚謝美蘭即交付由被上訴人譚錦鳳
    所簽發，發票日為民國86年12月23日、票號088925號，並由
    譚謝美蘭背書之同額支票1 紙（下稱系爭支票）予上訴人，
    詎屆期並未兌付。嗣譚謝美蘭於98年4 月25日死亡，其法定
    繼承人即被上訴人等竟隱匿譚謝美蘭死訊，不願負擔清償譚
    謝美蘭所積欠之債務，為此依繼承及消費借貸之法律關係提
    起本訴等語。並聲明：被上訴人應連帶給付20萬元，及自95
    年1 月1 日起至清償日止，按年息5 ％計算之利息；並願供
    擔保，請准宣告假執行。
二、被上訴人則以：譚謝美蘭並未曾向上訴人借款20萬元，當初
    係訴外人柯由美向被上訴人譚錦鳳借款，被上訴人譚錦鳳因
    無資金而代柯由美向上訴人詢問借款事宜，經上訴人允諾借
    款後，上訴人當場交付194,000 元現金給柯由美，並要求柯
    由美開立支票，因柯由美並未使用支票，乃央請被上訴人譚
    錦鳳簽發支票交付上訴人以為借款憑證，嗣因柯由美要求延
    期還款，上訴人表示不願其家人知悉借款情事，請譚謝美蘭
    屆時代為領款，譚謝美蘭乃在系爭支票背面領款人欄位簽名
    ，然嗣後柯由美已拿現金返還上訴人，但上訴人並未歸還系
    爭支票，譚謝美蘭與上訴人間並無借貸關係等語，以資抗辯
    。並聲明：駁回上訴人之訴。
三、原審經審理後，為上訴人敗訴之判決。上訴人提起上訴，另
    補充陳述：譚謝美蘭自81年起即向上訴人及上訴人之夫翁義
    生借款，陸續借貸80萬元、30萬元、20萬元共計3 筆借款，
    並均交付被上訴人譚錦鳳簽發之同額支票以為借款憑據，且
    因當時被上訴人譚錦鳳投資失利債信不良，故於借款時，譚
    謝美蘭乃在系爭支票背面簽名，而上開借款其中80萬元、30
    萬元均已清償，僅餘本件20萬元債務未償，被上訴人竟串通
    上訴人並不認識之柯由美作偽證，上訴人已對柯由美提出偽
    證告訴等語，並於本院聲明：(一)原判決廢棄。(二)被上訴人應
    連帶給付上訴人20萬元，及自起訴狀繕本送達最後一位被上
    訴人之翌日起至清償日止，按年息5 ％計算之利息。被上訴
    人則聲明：上訴駁回。
四、兩造不爭執事項：
  (一)譚謝美蘭於98年4 月25日死亡，被上訴人為其法定繼承人，
    且並未辦理拋棄或限定繼承。
  (二)系爭支票為真正。
五、本件之爭點：
  (一)上訴人與譚謝美蘭間是否存在20萬元之消費借貸關係？
六、本院得心證之理由：
  (一)按稱消費借貸者，於當事人間必本於借貸之意思合致，而有
    移轉金錢或其他代替物之所有權於他方之行為，始得當之。
    是以消費借貸，因交付金錢之原因多端，除有金錢之交付外
    ，尚須本於借貸之意思而為交付，方克成立。倘當事人主張
    與他方有消費借貸關係存在者，自應就該借貸意思互相表示
    合致及借款業已交付之事實，均負舉證之責任，其僅證明有
    金錢之交付，未能證明借貸意思表示合致者，仍不能認為有
    該借貸關係存在。最高法院98年台上字第1045號著有裁判要
    旨可參。
  (二)上訴人固提出系爭支票，主張與譚謝美蘭間有20萬元之消費
    借貸關係存在，惟此為被上訴人所否認。而觀諸譚謝美蘭係
    於系爭支票受款人欄位簽署姓名（原審卷第6 頁），其意究
    係提示受款或單純背書之意，尚有未明，縱屬背書，亦僅表
    示簽署人負票據責任而已，並無法由此認定譚謝美蘭與上訴
    人間有金錢交付及借貸合意之事實。至上訴人主張譚謝美蘭
    另有二筆80萬元、30萬元之借款亦係以於支票背書之方式借
    貸云云，惟上訴人自承本件20萬元款項與上開2 筆款項為各
    自獨立之借貸關係，則縱譚謝美蘭確有另行借貸80萬元、30
    萬元款項，此亦屬他筆借款債務關係，與本件並無相關。而
    證人柯由美已於原審具結證稱，本件20萬元款項係伊親向上
    訴人借貸，並向被上訴人譚錦鳳借票交付上訴人以為借款憑
    證，嗣因延期清償，上訴人委託譚謝美蘭取款，譚謝美蘭乃
    在系爭支票背面簽名，伊嗣已拿現金20萬元清償上訴人等語
    （原審卷第27、28頁），若非親身經歷顯難供述如此清晰之
    借款、還款過程，且證人柯由美上開證言乃令自身背負本件
    借貸債務之不利益，難認其有何必要為迴護被上訴人而甘冒
    刑事偽證罪責為上開不利於己之證述，所述應屬可採。至證
    人謝惠蘭雖於原審審理中證稱，當日譚謝美蘭與被上訴人譚
    錦鳳二人一同到上訴人住處，上訴人當場拿20萬元現金予譚
    謝美蘭，譚謝美蘭則在系爭支票背面背書云云，然其所陳述
    者僅為交付現金及簽名之客觀事實，縱然屬實，亦無從據此
    認定上訴人與譚謝美蘭間即存有借貸合意，且證人謝惠蘭為
    上訴人之妹並兼為本件之訴訟代理人，證詞不免有偏頗之虞
    ，自難遽採。而上訴人於此並未提出其他積極證據，足使本
    院獲有其與譚謝美蘭間存在20萬元借貸債務之心證，上訴人
    主張譚謝美蘭之繼承人即被上訴人等應連帶清償20萬元云云
    ，尚乏依據。
  (三)末按，未於準備程序主張之事項，於準備程序後行言詞辯論
    時，不得主張之。民事訴訟法第276 條第1 項定有明文。又
    當事人於第二審不得提出新攻擊或防禦方法。亦為同法第44
    7 條第1 項本文所明定。本件被上訴人於原審及本院準備程
    序中，均未曾提及證人劉宸加，遲至言詞辯論期日，始具狀
    聲請傳訊證人劉宸加，以證明上訴人交付20萬元給柯由美，
    且柯由美已清償20萬元等情，但並未釋明有合於同法第447
    條第1 項但書所列各款事由，依上開說明及同法第447 條第
    3 項規定，被上訴人上開聲請，不應准許，應予駁回。至上
    訴人於準備程序終結後，復具狀請求隔離訊問證人柯由美，
    惟證人柯由美業於原審結證證述明確，且本院認其證詞應屬
    真實可採，業如前述，並無重複傳訊以隔離訊問之必要，附
    此指明。
七、綜上所述，上訴人依繼承及消費借貸之法律關係，請求被告
    應連帶給付20萬元，及其遲延利息，為無理由，不應准許。
    原審就上開部分為上訴人敗訴之判決，於法並無不合；上訴
    人就其敗訴部分指摘原判決不當，求予廢棄改判，為無理由
    ，應予駁回。
八、兩造其餘攻擊、防禦方法及所提證據，經審酌後，核與判決
    結果無影響，爰不逐予一一論列，併此敘明。
九、據上論結，本件上訴為無理由，依民事訴訟法第436 條之1
    第3 項、第449 條第1 項、第78條，判決如主文。
中    華    民    國  100     年    10    月    14    日
                  民事第五庭審判長法  官  張維君
                                  法  官  何佩陵
                                  法  官  郭宜芳
以上正本係照原本作成。
如不服本判決，僅得以適用法規顯有錯誤為理由逕向最高法院提
起上訴。提起上訴，應於收受送達後二十日內向本院提出上訴狀
，同時表明上訴理由，裁判宣示後送達前提起上訴者，應於判決
送達後十日內補提理由書狀，並應提出委任律師或具有律師資格
之人之委任狀，委任有律師資格者，另應附具律師及格證書及釋
明委任人與受任人有民事訴訟法第466 條之1 第1 項但書或第2
項（詳附註）所定關係之釋明文書影本。及依上訴利益額繳納裁
判費。
中    華    民    國  100     年    10    月    14    日
                                   書記官  何秀玲